臺灣桃園地方法院民事判決　　　　　　　100年度訴字第811號
原　　　告　傅欽輝
訴訟代理人　何啟熏律師
被　　　告　桂羅金英
訴訟代理人　任立萍
被　　　告　劉順來
上當事人間請求拆屋還地事件，本院於民國100 年10月11日言詞
辯論終結，判決如下：
    主  文
被告應將坐落桃園縣仁美段第一一七三地號土地內，如附圖所示
編號1173（B ）、1173（C ）、1173（D ）部分（面積分別為五
平方公尺、二十二平方公尺、五平方公尺，共計三十二平方公尺
）之鐵架造及加強磚造建物拆除，及坐落桃園縣仁美段第一一七
三之三地號土地內，如附圖所示編號1173之3 （A ）、1173之3
（B ）部分（面積分別為三十平方公尺、一平方公尺，共計三十
一平方公尺）之鐵架造及加強磚造建物拆除，並將土地返還予原
告。
被告應自民國九十九年十月一日起至返還前開土地之日止，按月
各應給付原告新臺幣肆佰壹拾伍元。
原告其餘之訴駁回。
訴訟費用由被告各負擔二分之一。
本判決第一項於原告以新臺幣參拾柒萬元為被告供擔保後，得假
執行。
    事  實  及  理  由
壹、程序方面：
一、被告劉順來經合法通知，未於言詞辯論期日到場，核無民事
    訴訟法第386 條各款所列情形，爰依原告之聲請，由其一造
    辯論而為判決。
二、原告起訴時原請求被告返還占用伊土地面積部分，嗣經地政
    機關實際測量後，更正以複丈成果圖所示之面積為請求返還
    之範圍，合於民事訴訟法第255 條第1 項第3 款之規定，應
    予准許。
貳、實體方面：
一、原告主張：坐落桃園縣中壢市○○段1173及1173之3 地號土
    地（下稱系爭1173及1173之3 土地）為伊所有，被告劉順來
    及蔣美德並無合法使用之權源，竟擅自占用系爭1173及1173
    之3 土地，共同興建磚造及鋼鐵造建物（門牌號碼為桃園縣
    中壢市○○○街110 巷20號）使用，應有部分各為2 分之1
    。又蔣美德已於民國99年9 月間將上開未辦保存建物之應有
    部分轉讓與被告桂羅美英，並由桂羅美英占有使用至今，其
    占用如附圖所示之土地，顯無法律上之原因，而受有相當租
    金之利益，而以當地繁榮之情形，認計算不當得利之租金應
    以申報地價年息百分之8 計算為合理等語。爰基於民法第76
    7 條及第179 條之規定提起本訴，並聲明求為：被告應將坐
    落系爭1173地號土地內，如附圖所示1173（B ）、1173 （C
    ）、1173 （D ）部分，面積32平方公尺及坐落系爭1173之3
    土地內，如附圖所示1173之3 （A ）、1173之3 （B ）部分
    ，面積31平方公尺，合計63平方公尺之鐵架造及加強磚造建
    物拆除，並將土地返還伊，並願供擔保准為宣告假執行，另
    被告應自99年10月1 日起至返還土地之日止，按月給付伊1,
    328 元。
二、被告桂羅金英則以：伊居住於系爭土地上之建物已達數十年
    ，蔣德美將該建物出賣予伊時，已一併提出曾向孫延年購得
    系爭土地之收據，始搭建建物於其上，伊始購買該建物，並
    非無權占有，亦無支付租金之義務等語，聲明求為駁回原告
    之訴。被告劉順來於最後言詞辯論期日未到場，據其以前到
    庭陳述則表示同意原告之訴。
三、原告主張系爭土地為其所有，而其上之系爭建物為蔣德美及
    被告劉順來2 人所共同搭建取得原始所有權，應有部分各為
    2 分之1 ，蔣德美復將其應有部分之事實上處分權移轉予被
    告桂羅金英，現並由被告桂羅金英占有使用之系爭建物（含
    加強磚造及鐵架造建物），無權占用系爭土地，其中占用系
    爭1173地號土地（如附圖所示1173《B 》、1173《C 》、11
    73《D 》部分）面積為32平方公尺、占用系爭1173之3 土地
    （如附圖所示1173之3 《A 》、1173之3 《B 》部分，面積
    31平方公尺，合計63平方公尺等情，業據其提出土地登記謄
    本、房屋稅繳款書影本、稅籍資料影本等為證，且為被告桂
    羅金英、劉順來所不爭執，並經本院會同地政人員至現場勘
    驗測量，有勘驗筆錄、複丈成果圖各一份在卷可稽。至被告
    桂羅金英雖抗辯係蔣德美向前地主孫延年購買土地後，始於
    系爭1173及1173之3 地號土地上搭建系爭建物，始將系爭建
    物出賣予伊等語，並提出收款單、簽收字據及權利移轉契約
    書為憑，惟為原告所否認，且依原告所提出之系爭1173及11
    73之3 地號土地異動索引資料所載，系爭1173之3 地號土地
    係自92年4 月17日分割自系爭1173地號土地，原為林韋杉、
    林佳儀、林佳瑢、林彥成所共有，於92年6 月9 日以買賣為
    名義，移轉予原告所有；而系爭1173地號土地，則係於64年
    8 月8 日以買賣為名義，登記為林鴻明所有，並於90年10月
    15日因繼承登記為林韋杉、林佳儀、林佳瑢、林彥成共有，
    復於92年6 月9 日以買賣為名義，移轉予原告所有，並未曾
    登記為孫延年所有，則被告就系爭土地占有權源係源自於向
    地主孫延年購地而取得等語，惟並未能證明孫延年與系爭11
    73或1173之3 土地之權源為何，自難作為其對原告主張有權
    占有之依據，則原告主張被告等無權占用系爭土地，應堪認
    定。
四、另按無法律上之原因而受利益，致他人受損害者，應返還其
    利益；雖有法律上之原因，而其後已不存在者，亦同；又於
    受領時知無法律上之原因或其後知之者，應將受領時所得之
    利益，或知無法律上原因時，所現存之利益，附加利息，一
    併償還，如有損害，並應賠償，此於民法第179 條、第182
    條第2 項定有明文。經查：本件被告就系爭土地未經原告同
    意，占用如附圖所示系爭1173地號土地內，如附圖所示1173
    （B ）、1173（C ）、1173（D ）部分，面積32平方公尺及
    坐落系爭1173之3 土地內，如附圖所示1173之3 （A ）、11
    73之3 （B ）部分，面積31平方公尺部分建築房屋，均認定
    如前，自應就其占用範圍，計算其所得之不當得利。且查：
    被告劉順來自始即知上開無權占有之情形及被告桂羅金英於
    向蔣德美購買其就系爭建物之應有部分時，即知並未買受土
    地權利而有上開無權占有之情形，亦如前述，故原告請求依
    據不當得利之法律關係訴請被告給付相當於租金之不當得利
    ，揆諸前揭說明，即屬有據。再按建築房屋之基地租金，依
    土地法第105 條準用同法第97條規定，以不超過該土地申報
    價額年息百分之10為限，而該條所謂土地價額，依土地法施
    行法第25條規定係指法定地價而言，又法定地價依土地法第
    148 條規定，係指土地所有權人依土地法所申報之地價，在
    平均地權條例施行區域，當係指土地所有權人於地政機關舉
    辦規定地價或重新規定地價之時，於公告申報地價期間內自
    行申報之地價而言，未於該期間內申報者，則應以公告地價
    為其申報之地價。又基地租金之數額，除以基地申報地價為
    基礎外，尚須斟酌基地之位置、工商業繁榮之程度、承租人
    利用基地之經濟價值及所受利益等項，以為決定，並非必達
    申報總地價年息百分之10最高額，此亦有最高法院臺上字第
    3071號判例可資參照。經查，系爭土地，地目雖為建地，其
    坐落地點雖屬住宅區，交通亦非不便，惟其屬老舊社區，商
    業並不繁榮，及被告所占用部分之使用建物為老舊之磚造及
    鐵架造房屋等情，亦經本院至現場勘驗屬實，並經原告陳明
    在卷，則被告就占用系爭土地所受相當於租金之利益，原告
    請求以申報地價年息百分之8 計算，且未提出任何參酌依據
    ，本院認為確屬過高，應以各該占用土地之申報地價年息百
    分之5 計算為適當。而依卷附地價第二類謄本所示，系爭11
    73土地自99年1 月起申報地價為2,893 元/ 平方公尺、系爭
    1173之3 土地自99年1 月起申報地價則為3,440 元/ 平方公
    尺，被告所占用系爭1173及1173之3 土地各為32平方公尺及
    31平方公尺，亦如前述，則依此計算其自99年10月1 日起至
    返還土地止，所受相當租金之不當得利金額應為每月830 元
    （計算式：《2,893 元×32＋3,440 元×31》×0.05÷12＝
    830 元，元以下四捨五入），且應由被告2 人按其應有部分
    ，各負擔2 分之1 即415 元（計算式：830 元÷2 ＝415 元
    ）；逾此部分，洵屬無據。
五、從而，原告依所有物返還請求權、所有權妨害除去請求權及
    不當得利之法律關係，請求：被告應將坐落系爭1173地號土
    地內，如附圖所示1173（B ）、1173（C01 、1173（D ）部
    分，面積32平方公尺及坐落系爭1173之3 土地內，如附圖所
    示1173之3 （A ）、1173之3 （B ）部分，面積31平方公尺
    ，合計63平方公尺之鐵架造及加強磚造建物拆除，並將土地
    返還伊及被告應各自99年10月1 日起至返還土地之日止，按
    月給付伊415 元，為有理由，應予准許，逾此範圍部分則為
    無理由，應予駁回。又原告陳明就返還土地部分陳明願供擔
    保聲請宣告假執行，核無不合，爰酌定相當之擔保金額，予
    以准許。至於訴訟費用部分，本院參酌本件為所有權之法律
    關係、駁回原告向被告請求不當得利租金計算方式、金額與
    准許後差異不大且為附帶請求及被告並未就此為抗辯等情形
    ，仍認訴訟費用均應命被告一造負擔。
六、本件事證已臻明確，兩造其餘主張及舉證，經核與判決基礎
    不生影響，爰不另一一論述，附此敘明。
據上論結：本件原告之訴一部為有理由，一部為無理由，依民事
訴訟法第385 條第1 項、第79條、第85條第1 項但書、第390 條
第2 項，判決如主文。
中    華    民    國   100    年    10    月    27    日
                        民事第三庭  法  官  陳筱蓉
上為正本係照原本作成
如對本判決上訴，須於判決送達後二十日內向本院提出上訴狀。
如委任律師提起上訴者，應一併繳納上訴審裁判費。
中    華    民    國   100    年    10    月    27    日
                                    書記官  蔡佩媛
附圖：